---
title: "cours2"
author: "M2 Stat optional class Analyse de données de Perception"
date: "`r Sys.Date()`"
output: html_document
---

# Unfolding 
## Rappel sur les données d'unfolding 

Le point de départ c'est un jeux de données avec en ligne les individus, en colonne les stimuli et au croisement des lignes et des colonnes le classement / le rang attribué par l'individus au stimuli.  

Dans ce jeu de données, chaque ligne est une distance à un idéal.

L'objectif de l'unfolding c'est de représenter dans un même espace les idéaux des individus et les assertions. Sur cette espace on a donc les coordonnées des idéaux.  

Le but de l'unfolding va être de minimiser la différence entre nos distance observées (les lignes de notre tableau de données ) et nos distances estimée (les coordonnées des points sur notre graphique). Pour faire celà on va avoir besoin d'une déscente de gradient. 

La question se pose de comment on passe de rang à distance. Il expiste plein de métrique différents, mais on peut très simplement dire que le premier à une distance de 1, que le deuxième une distance de deux et ainsi de suite. 

## Notre jeu de données 

Le jeux de données que nous avons ne correspond pas à des données d'unfolding, la structure n'est pas la bonne.   
En colonne nous avons le rang, en ligne l'individus et au croisement le rang.   
Pour pouvoir utiliser le package smacof et réaliser l'unfoldinf, il nous faut en colonne le rang et au croisement entre individus et rang l'assertions. 

Pour faire celà, il faut trier pour chaque ligne les assertions par ordre alphabétique et récupérer les rangs correspondants. 

Chaque groupe à réaliser celà d'une manière différente : 

```{r}
# proposition : 


```




Le package *smacof* permet de réaliser l'unfolding. Il faut utiliser la fonction unfolding. 

La limite de ce package est qu'il ne prend pas en compte les variables supplémentaire. Il faut donc ruser pour améliorer notre graphique et y rajouter les variables supplémentaire. 

Pour ce faire on fait un tableau de données intermédiaire ou on fait correspondre les coordonnées de chaque indivuds et les valeurs prise par les variable supplémentaire. Ensuite on calcul par modalité de chacune des variables supplémentaire le barycentre. 

```{r}
supw <- cbind(sup,un_folding$conf.row[2:47,])
supw[,1]<-as.factor(supw[,1])
supw[,2]<-as.factor(supw[,2])
supw[,3]<-as.factor(supw[,3])
summary(supw)


points_moyens_responsabilite <- aggregate(
  x = supw[, c("D1", "D2")], # Les variables sur lesquelles calculer la moyenne
  by = list(Responsabilite = supw$Responsabilite), # La variable de regroupement
  FUN = mean # La fonction à appliquer (la moyenne)
)

points_moyens_sentiment <- aggregate(
  x = supw[, c("D1", "D2")], # Les variables sur lesquelles calculer la moyenne
  by = list(Sentiment = supw$Sentiment), # La variable de regroupement
  FUN = mean # La fonction à appliquer (la moyenne)
)
```

```{r}
# Ajouter de la data illustrative 
illus <- atomic[,c(1,20:21)]
names(illus)[2:3] <- c("Responsabilite_env", "Sentiment_env")  

illus[,1:3] <- lapply(illus, as.factor)

levels(illus$Responsabilite_env) <- c("pas_du_tout_responsable", "peu_responsable", "moy_responsable", "responsable", "tres_responsable")

# nrow(illus)
# nrow(group1)

new_data <- cbind(as.data.frame(unfolded$conf.row[-1,]), illus[,-1])
```

Création du graph 
=> construit à partir des profils idéaux 
```{r}
assertions_long <- names(resultat)

fig <- plot_ly() %>%
  
  # Individus
  add_trace(data = conf_ind,
            x = ~D1, y = ~D2,
            type = 'scatter', mode = 'markers',
            marker = list(color = 'black', size = 5),
            name = 'Individus') %>%
  
  # Assertions
  add_trace(data = conf_assertions,
            x = ~D1, y = ~D2,
            type = 'scatter', mode = 'markers+text',
            marker = list(color = 'cadetblue', size = 5),
            text = ~rownames(conf_assertions),
            textfont = list(color = 'cadetblue'),
            textposition = 'top center',
            hovertext = ~assertions_long,  # texte au survol
            hoverinfo = 'text',
            name = 'Assertions') %>%
  
  # Responsabilité environnementale
  add_trace(data = points_moyens_responsabilite,
            x = ~D1, y = ~D2,
            type = 'scatter', mode = 'markers+text',
            marker = list(color = 'red', size = 5),
            text = ~levels(illus$Responsabilite_env),
            textfont = list(color = 'red'),
            textposition = 'top center',
            name = 'Responsabilité') %>%
  
  # Sentiment environnemental
  add_trace(data = points_moyens_sentiment,
            x = ~D1, y = ~D2,
            type = 'scatter', mode = 'markers+text',
            marker = list(color = 'green', size = 5),
            text = ~levels(illus$Sentiment_env)[-1],
            textfont = list(color = 'green'),
            textposition = 'top center',
            name = 'Sentiment') %>%
  

  layout(title = list(text = "Unfolding Configuration", x = 0.5),
         xaxis = list(title = ""),
         yaxis = list(title = ""),
         plot_bgcolor = 'rgb(242, 242, 242)',
         showlegend = TRUE)

fig
```


## Description de notre graphique





# Profil idéal

Un profil sensoriel c'est un ensemble de caractéristiques évaluées par nos sens. Un profil idéal est un profil particulier: un ensemble de caractéristiques qui maximisent le liking (appréciation hédonique) d'un produit (ou autre objet étudié).

Pour créer un profil idéal, on réunit un panel de consommateurs qui vont évaluer des produits sur des descripteurs. En plus de ces descripteurs il leur est demandé de donner une note d'appréciation hédonique et de remplir un profil idéal pour le produit. Ce profil idéal correspond au niveau idéal d'un descripteur pour un consommateur. Un consommateur peut avoir un, ou plusieurs idéaux.  

La première étape dans ce cas est de regarder la consistence de notre jeu de données. 

Le bloc de données le plus fragile est le bloc du profil idéal car c'est très très subjectif. En effet, le consommateur a évalué d'une part : 
- les profils sensoriels des produits : attributs sensoriels sur des produits physiques
- son appréciation hédonique de chacun de ces produits : réponse spontanée à un instant T sur un produit présenté
- évaluation des profils idéaux : le niveau que devrait prendre l'attribut sensoriel pour atteindre le niveau idéal pour ce consommateur, donc ces mesures sont réalisées à partir de produits imaginaires et sont très subjectives.

De plus, on ne connait pas l'appréciation hédonique perçue par le consommateur d'un produit qui correspondrait à ce profil idéal. 

Il faut que l'appréciation du produit idéal dépasse l'appréciation des produits évalués car les produits idéaux maximisent le liking.



## Première vérification consistence des juges 

Un idéal sous entend que l'on préfère l'idéal au produit présenté. On peut verifier celà en faisant pour chaque individus un modèle de prédiction de liking. L'utiliser pour estimer la note attribué à ses profils idéaux et regarder si ces notes sont meilleurs que celle de la réalité. 

## Deuxième verification consistence sensorielle 

L'avantage dans la méthode du profil idéal c'est qu'à l'inverse du préférence mapping, les profils sensoriels et les données hédonique sont appareillées. 


## Troisième verification corrélation




# Profil idéal exemple des politiques publiques

## Adaptation de la méthode à ce nouvel exemple
On essaie d'adopter la méthodologie de profil idéal à un tout autre sujet, les politiques publiques. Il faut transformer les différents éléments et les adapter à ce sujet : 

- Que seront les produits pour des PP?
les produits seront des propositions de loi. 
On veut un espace des produits le plus varié possible (logique du plan expérimental) donc on établi des facteurs expérimentaux représentant un espace de produit le plus varié possible. 
Ces facteurs expérimentaux sont : le facteur économique (modèle économique), le facteur de budget (financement) et le facteur sociétal (valeurs). Chacun de ces facteurs prend 2 modalités. 

Pour le facteur économique: libéral ou communiste
Pour le facteur financier: rigoriste ou priorité à l'investissement
Pour le facteur de valeurs: traditionnel ou plus moderne 


- Que seront les attributs sensoriels pour des PP? 
les attributs sensoriels sont des mesures sur les propositions de loi. 
Voici quelques exemples de mesures: à quel point cette mesure appose une forte pression fiscale sur les entreprises (échelle quanti de 1 à 10 par exemple), à quel point cette mesure priorise le soutien social, à quel point cette mesure priorise la compétitivité des entreprises, la réduction de la dette publique, etc....

- Que sera le jugement hédonique pour des PP?
Dans cet exemple, le jugement hédonique d'une proposition de loi est la propotion de la volonté d'un élu à voter en faveur de l'adoption de cette politique publique, par exemple sur une échelle numérique, de 1 à 10 (1 = pas du tout prêt à voter en faveur, 10 = totalement prêt à voter en faveur de cette mesure)

- Quels seront les profils idéaux pour les PP? 
les profils idéaux sont les apports à faire aux propositions de loi (d'un point de vue de la mesure) pour qu'il maximisent l'appréciation hédonique. On veut voir comment il faut que les propositions de loi soient améliorées pour augmenter la propension à voter en faveur la proposition de loi.

## Définition des produits 

Plan expérimental : 

prop n°   F1 F2 F3 
1         -1 -1 -1  
2         -1 -1 +1
3         -1 +1 -1
4         -1 +1 +1
5         +1 -1 -1
6         +1 -1 +1
7         +1 +1 -1
8         +1 +1 +1

Exemples de propositions de loi correspondant à ce plan expérimental :
1- 
2- 
3- 
4- 
5- 
6- 
7- 

8- Plan massif pour les services publiques et la transition écologique, hausse des impôts sur les sociétés et écotaxe, et recours à la dette 
